臺灣高等法院刑事判決　　　　　　　　　　　　九十三年度重上更(三)字第九三號
　　上　訴　人　臺灣臺北地方法院檢察署檢察官
　　上　訴　人
　　即　被　告　甲○○
　　選任辯護人　陳信亮律師
右上訴人因被告傷害致死案件，不服台灣台北地方法院八十五年度易字第一二三０號
，中華民國八十六年三月二十八日第一審判決（起訴案號：台灣台北地方法院檢察署
八十四年度偵字第二二五七四號及移送併辦八十五年偵字第二九八八一號），提起上
訴，經判決後，由最高法院第三次發回更審，本院判決如左：
    主  文
原判決關於甲○○部分撤銷。
甲○○傷害人之身體因而致人於死，處有期徒刑參年陸月。
    事  實
一、甲○○之妻何慧玲於民國（下同）八十四年九月十一日上午七時三十分許，與李
    銘華在臺北縣新店市○○路三六二號耕莘醫院因看門診時間表起爭執，嗣於同日
    中午十三時四十分許，李銘華持不具殺傷力之仿半自動手槍以金屬材質製造之玩
    具手槍一把﹑彈匣三個及子彈殼三十四個，至該醫院九０七室恐嚇何慧玲「要殺
    死何女全家」，繼而毆打何慧玲，適甲○○回來，李銘華轉身跑出該九０七室，
    甲○○竟基於傷害之故意，在九０七室外動手重拳毆打李銘華頭部側面一下，李
    某跌倒後爬起，甲○○繼續追打李銘華頭部，追至九樓安全門外樓梯間時，甲○
    ○於客觀上可以預見，如以手槍之槍把，毆打李銘華頭部，並使其撞牆倒地，可
    能發生死亡之結果，竟疏未注意，持續基於傷害之故意，以傷害犯意手持李銘華
    原持有之手槍以槍把毆打李銘華頭部二下，並出手推李銘華肩膀，使李銘華向後
    仰頭撞牆壁後倒地，而當場陷於昏迷，受有腦部外傷合併腦內出血及左側前額（
    診斷書誤為右側，見本院更二卷第十九頁病歷摘錄）、後枕部皮下瘀血之傷害，
    持續昏迷至八十五年十月二十三日上午七時許，因前揭頭部外傷腦出血及持續一
    年以上昏迷以致死亡。
二、案經李銘華之妻乙○○訴由台北縣警察局新店分局報請臺灣台北地方法院檢察署
    檢察官偵查起訴及台灣高雄地方法院檢察署檢察官移送併辦。
    理  由
一、訊據上訴人即被告甲○○矢口否認右揭犯行，辯稱：伊僅係拉住被害人李銘華擬
    奪下槍支以排除其不法侵害，並未出拳毆打他，李銘華係於奔跑中頭往後看迎面
    撞擊安全門，當場把門撞開後倒在安全門外，其後枕部皮下瘀血傷，係其撞後昏
    倒踫撞地板所致，其腦傷亦與死亡間無因果關係，本件因李銘華持槍對伊射擊，
    該槍可噴出火葯煙霧有退殼功能，與真槍無異，伊為防衛奪槍，屬正當防衛云云
    。經查：
(一)右揭事實業據告訴人乙○○指訴歷歷，並經證人曾月嬌（見偵卷第八至九頁，原
    審卷第三八頁）、石尾妹（見偵卷第十二頁，原審卷第三六至三八、一三一至一
    三二頁）、黃嘉茜（見原審卷第一０三至一０四頁、一三一）、黃秀燕（原審卷
    第一三一頁）、林凱思（原審卷第二一三至二一六頁）、林時寬（見偵卷第十至
    十一頁，原審卷第一四一至一四二頁，本院上更一卷第三一至三三頁，本院上更
    二卷第四二至四五頁）供證綦詳，且有玩具手槍一把，彈匣三個、子彈殼三十四
    個扣案（見偵卷第五九頁），復有載明李銘華於八十四年九月十一日急診，診斷
    有頭部外傷合併腦內出血及左側前額（診斷書誤為右側，見本院更二卷第十九頁
    病歷摘錄）、後枕部皮下瘀血之耕莘醫院診斷書（詳偵卷第十四頁）、九十二年
    十一月十二日（九二）耕醫病歷字第一五○七號函（見本院更二卷第十八至十九
    頁）、台北市立仁愛醫院八十四年十月二十四日診斷證明書（詳偵卷第二十五頁
    ）及病歷（外放證物）在卷足憑。又李銘華於八十五年十月二十三日死亡後經屍
    體解剖結果，進一步發現李某「右側頭部皮下組織廣泛性瘀血、硬腦膜下廣泛性
    出血、顱底部左側部分出血多已吸收、前頭部挫傷一處長二公分寬一點五公分、
    組織內瘀血」，經鑑定結果「李銘華之死亡顯係因頭部外傷腦出血及持續一年以
    上昏迷以致死亡」等情，有台灣高雄地方法院檢察署法醫師解剖記錄報告及台灣
    高雄地方法院檢察署屍體證明書在卷足憑（詳台灣高雄地方法院檢察署八十五年
    相字第二０三八號卷），此外復有Ｘ光片、解剖相片（見相字第二０三八號卷）
    、內政部警政署刑事警察局 85.1.2 2 刑鑑字第三三一四號鑑驗通知書（鑑定槍
    支無殺傷力，見偵卷第六十頁）在卷可稽。至高雄縣鳳山市和平診所八十五年十
    月二十三日出具之死亡證明書記載，李銘華之死亡原因為「肝硬化、高血壓」（
    見相驗卷第五頁），台北市立仁愛醫院八十五年四月五日診斷證明書亦載明李銘
    華為「外傷性蜘蛛膜下腔出血及顱內出血、肝硬化、高血壓」（相驗卷第
    十八頁），與前揭台灣高雄地方法院檢察署法醫師解剖記錄報告及台灣高雄地方
    法院檢察署屍體證明書所載死亡原因有所出入，經本院傳訊證人即開立死亡證明
    書之和平診所醫師丙○○，丙○○醫師已於九十年十月間死亡，此有法務部戶役
    政連結作業系統個人基本資料附卷可佐（見本院卷第一二九至一三一頁），惟丙
    ○○醫師八十五年十一月七日警詢時即證稱：「李銘華從無到診所就診治療過。
    （李銘華死亡原因如何？）死亡原因係肝硬化及高血壓，依台北市立仁愛醫院診
    斷書推定死亡原因的，且當時家屬對於李銘華死亡原因肝硬化無意見才如此填寫
    。」等語明確（見高雄縣警察局林園分局八十五年十一月十一日林警刑字第一七
    九四號函第三頁），且死者係在本案受傷之後，始送至仁愛醫院。而解剖法醫丁
    ○○於本院亦證稱：「解剖結果死者有肝硬化（肝硬化肉眼可辨，法醫當庭檢視
    相驗卷上照片而確認），但肝硬化非死亡原因，解剖鑑定臚內出血才是死亡原因
    ，肝硬化既非死亡原因，故於解剖報告上未予記載有肝硬化。而死者長期昏迷，
    應係臚內大量出血之故。」而仁愛醫院前開八十四年十月二十四日之病歷，經法
    醫丁○○檢視後，當庭未發現有肝硬化記載（見本院卷第一四八至一四九頁），
    準此，「李銘華之死亡係因頭部外傷腦出血及持續一年以上昏迷以致死亡」等情
    ，應堪認定
(二)證人即耕莘醫院清潔工石尾妹於警訊證稱：「．．．我看見甲○○打李銘華頭部
    前額部份，一直打往樓梯方向，期間我聽到李銘華用台語講不要這樣子，然而甲
    ○○沒有理會一直打沒停手．．．」（見偵查卷第十二頁背面）；於原審又證稱
    ：「甲○○出手打李銘華，一直打沒休息，一直打頭：：：」（見原審卷第三十
    六頁背面）；另證人即耕莘醫院護士長黃嘉茜於警訊亦證稱：「我看見甲○○追
    打著李銘華。」（見原審卷一０三頁背面）；於原審訊問時又證稱：「方某第一
    拳是打在李某頭側面，李某跌倒爬起來，方某就追著李某邊跑邊打。」、「（李
    銘華有無摔到鐵門或樓梯？）沒有」（見原審卷第一三一頁背面）；又證人即護
    士黃秀燕於原審亦證稱：「方某看見李銘華就打，是方某先動手打，李銘華一直
    被打。」（見原審卷第一三一頁），審諸上開證人之證詞，互核相符，自堪採信
    ，被告辯稱被害人母親係該院看護工，證人證詞有偏頗之虞云云（原審卷第六四
    頁），委不足採。另證人即住院病患林凱思亦證稱：「甲○○就拿槍的手把打李
    的頭二、三下，再用兩手夾李脖子，拉到安全門，我有在安全門外面瞄著看，看
    到方與其太太推李撞牆壁，及李的後腦部撞牆壁」、「（安全門）本來就打開，
    一個老太太還在那邊掃地」、「（是撞門還是撞牆？）撞牆」（原審卷第二一五
    頁）等語，查林凱思為不相干之第三人，其當場目睹所為證詞，自足信實，從而
    ，被告甲○○確有打擊被害人李銘華頭部無誤。雖被告質疑證人林凱思於原審作
    證時曾稱：「被告打被害人時警衛在場，離不遠，在拉到安全門前，警衛有阻擋
    ，安全門時警衛未阻擋等語（見原審卷第二一五頁），而證人即警衛林時寬於警
    訊及原審供證，均稱其據報到達時見被告持槍乃要其交出，嗣發現被害人倒在樓
    梯間地面乃將之送急診室（見偵卷第十、十一頁、原審卷第一四一頁反面、第一
    四二頁），似未見到發生之情形，因認證人林凱思所證與林時寬所證有未合之處
    ，林凱思證詞可信性低云云，然本院前審質之證人林時寬供證：「警衛當時有四
    個，是否有其他警衛不清楚，警衛會有巡邏的時候」等情（見本院上更二卷第四
    五頁），則既有其他警衛存在，即不能認其供詞與林時寬所述矛盾，併此鈙明。
(三)被告雖辯以伊未打李某頭部，是李某自己撞到安全門受傷的云云。然被告於偵查
    中先稱被害人李某從樓梯摔下去（見偵查卷二十一頁），茲又改稱是被害人自己
    撞上安全門，把門撞開，前後所述不一，已有可議。且與證人林凱思所證：「安
    全門本來就打開」等情有所不符，即證人林時寬於本院前審審理時亦證稱：「被
    害人倒在安全門裡面 (見本院上更二卷第四三頁)，此與被告所述被害人把安全
    門撞開，倒在安全門外面之情，亦大相逕庭。而耕莘醫院病歷摘錄單記明：「李
    銘華左側前額頭部之腫脹有可能是以拳頭或槍把毆擊所造成」，有該院八十九年
    十二月十八日耕醫病歷字第一三五三號函在卷可按（見本院上更一卷第三九至四
    十頁），又扣案槍枝經原審勘驗結果，握把部分材質為鋼鐵材質，其餘為塑膠或
    塑鋼材質（見原審卷第一六九頁），用以打人足使人頭部腫脹受傷腦內出血，準
    此，應足排除被害人前額頭部腫脹係撞擊安全門所致，被告此部分所辯亦無可取
    ，被害人頭部所受之傷，應係受被告之打擊所致無疑。
(四)被害人李銘華自案發當天因遭被告毆擊後，造成頭部外傷腦內出血，即當場昏迷
    不醒持續一年以上，李銘華之死亡與被告傷害之行為當具有因果關係。再查被告
    與被害人夙不相識，自無仇隙，本件肇因又祗係其妻因看門診時間表細故與被害
    人起爭執，衡情亦非深怨，其主觀上應無殺人之犯意，但其連續毆擊他人頭部之
    要害部位，並使其撞牆倒地，於客觀上有可能發生死亡之危險，被告為思慮健全
    成年人，對此結果之發生應有預見的可能，其竟基於傷害犯意為之而生被害人死
    亡結果，自應負傷害致死罪責。又被告雖辯稱被害人持槍對其射擊，該槍可噴火
    葯煙霧有退殼功能，伊為防衛奪槍，本件是正當防衛云云，嗣經本院將扣案槍枝
    殼內具底火帽）試射，可發出爆炸聲響及產生煙霧，且彈殼可經由底火帽爆炸時
    產生之後座力帶動滑套完成拋退殼動作」，有內政部警政署刑事警察局九十三年
    七月十二日刑鑑字第０九三０一二七六六六號函附卷可參（見本院卷第五六頁）
    ，然該槍枝「不具殺傷力」，前已經內政部警政署刑事警察局鑑驗明確，有內政
    部警政署刑事警察局八十五年一月二十二日刑鑑字第三三一四號鑑驗通知書，在
    卷足參，且被害人擊發數槍，被告仍持續追逐，顯已知該槍無殺傷力，係為假槍
    ，而被害人一開始即遭被告一路追打，且曾求饒，業據上開各證人證述在卷，顯
    無現在不法侵害，自無正當防衛可言。
(五)綜上所述，本件事證明確，被告所辯應係事後卸責之詞，不足採信，其犯行堪以
    認定，應依法論科。又本案事證已明，且事過境遷，被告請求履勘現場，本院認
    無必要，併此敘明。
二、查，本件起訴時被害人李銘華尚未死亡，故檢察官以刑法第二百七十七條第一項
    之傷害罪起訴被告甲○○，迨一審審判時，被害人則死亡，參諸：第一審判決所
    認定被告之犯罪行為，如在訴訟進行中因其行為發生之結果致罪有變更，則第二
    審撤銷原判決並變更法條，從其所犯處以相當之罪刑，自不得指為違法之判例意
    旨（參二十六年上字第一○○七號判例）。核被告甲○○所為，係犯刑法第二百
    七十七條第二項前段之傷害致人於死罪，檢察官當初以同法條第一項之普通傷害
    罪起訴，尚有未洽；爰於不妨礙事實同一內變更起訴法條。又被告因被害人手持
    玩具槍對其妻恐嚇騷擾在先，一時憤起，出手較重致罹重罪，衡其犯情尚非無可
    憫恕，爰依刑法第五十九條減輕其刑。
三、原審論處被告甲○○罪刑，本非無見。惟查，(一)本案提起公訴時被害人李銘華
    尚未死亡，檢察官起訴被告甲○○涉犯刑法第二百七十七條第一項之傷害罪，及
    另犯刑法第三百零五條之罪，雖屬有據，然於一審審理中，被害人死亡，本應變
    更起訴法條，惟原審變更起訴法條未予敘明，且未引用刑事訴訟法第三百條規定
    ，容有未洽。(二)刑事法上之加重結果犯，以行為人對於加重結果之發生客觀上
    有預見之可能，能預見而不預見者為要件。刑法第二百七十七條第二項前段之傷
    害致人於死罪，係對於犯普通傷害罪致發生死亡結果所規定之加重結果犯，依同
    法第十七條規定，以行為人能預見其死亡結果之發生而不預見為要件，而此所謂
    能預見自亦又指客觀情形而言，與加害人本身主觀上有無預見之情形不同。倘加
    害人主觀上已有預見，而結果之發生又不違背其本意時，則屬刑法第十三條第二
    項所規定間接故意之範疇，無復論以加重結果犯之餘地。因此加害人對於結果之
    發生客觀上有無預見、主觀上是否「不預見」，以及該項結果之發生是否違背其
    本意，均與判斷加害人應負何種刑責攸關，此項構成犯罪之事實，依刑事訴訟法
    第三百零八條、第三百十條第一款規定，不僅事實欄應明白認定，且須於理由內
    說明其憑以認定之證據，方足以資論罪科刑（最高法院九十台上六０九二號判決
    參照），本件原判決於事實欄認定「甲○○竟基於傷害之故意在九０七室外動手
    重拳毆打李銘華頭部側面一下，李某跌倒後爬起，甲○○繼續追打李某頭部，追
    至九樓安全門外樓梯間時，甲○○應可預見其如以手槍之槍把毆打李某頭部，並
    使其撞牆倒地，當可發生死亡之結果，竟手持李銘華原持有之手槍以槍把毆打李
    某頭部二下，又出手推李某肩膀，使李銘華向後仰頭撞牆壁後倒地，而當場陷於
    昏迷，受有腦部外傷合併腦內出血及右側前額、後枕部皮下瘀血之傷害，持續昏
    迷至八十五年十月二十三日上午七時許因前揭頭部外傷腦出血及持續一年以上昏
    迷以致死亡」，惟就上訴人係基於傷害之犯意或殺人之犯意，以槍把毆打李銘華
    之頭部，並推其肩膀使之頭部撞牆倒地？如係基於傷害犯意為之，其主觀上對於
    李銘華因而發生死亡之結果是否不預見？則未明白認定。事實尚欠明瞭，自不足
    為適用法律之依據。被告上訴否認犯罪，檢察官上訴意旨認被告有殺人故意，指
    摘原判決不當，雖均無理由，但原判決關於被告甲○○部分既有可議，仍屬無可
    維持，應由本院將原判決撤銷改判。爰審酌被告甲○○持續毆打李銘華致李某昏
    迷一年餘後發生死亡結果及其犯罪之動機、目的、手段、品行、智識程度、所生
    危害及犯罪後狡辯態度不佳等一切情狀，量處如主文所示之刑，以資懲儆。又查
    扣之槍彈，雖供被告犯罪所用之物，惟係被害人李銘華所有，依法自不得諭知沒
    收，附此明。
據上論斷，應依刑事訴訟法第三百六十九條第一項前段、第三百六十四條、第二百九
十九條第一項前段、第三百條、刑法第二百七十七條第二項前段、第五十九條，判決
如主文。
本案經檢察官李良忠到庭執行職務。
中　　　華　　　民　　　國　　九十三　　年　　　十一　　　月　　十一　　日
                        臺灣高等法院刑事第九庭
                                  審判長法  官  李  文  成
                                        法  官  周  盈  文
                                        法  官  官  有  明
右正本證明與原本無異。
如不服本判決，應於收受送達後十日內向本院提出上訴書狀，其未敘述上訴之理由者
並得於提起上訴後十日內向本院補提理由書（均須按他造當事人之人數附繕本）。
                                        書記官  林  蓓  瑜
中　　　華　　　民　　　國　　九十三　　年　　 十一 　　月　　 十二 　　日
附錄：本案論罪科刑法條全文
刑法第二百七十七條第二項前段
犯前項之罪，因而致人於死者，處無期徒刑或七年以上有期徒刑。
